臺灣板橋地方法院民事判決　　　　　　　93年度訴字第1437號
原　　　告　丙　○
訴訟代理人　周宜隆　律師
被　　　告　丁○○
　　　　　　戊○○
上列當事人間請求遷讓房屋等事件，經本院於民國94年8 月23日
言詞辯論終結，判決如下：
    主      文
被告丁○○應給付原告新臺幣壹萬陸仟元，及自民國九十四年六
月四日起至清償日止，按週年利率百分之五計算之利息。
被告戊○○應將坐落臺北縣板橋市○○段第四一四地號土地上，
建號為臺北縣板橋市○○段第三一三二號、門牌號碼為臺北縣板
橋市縣○○道○段七十九巷九弄十八號，及如附圖斜線所示增建
部分之房屋遷讓返還原告。
被告戊○○應給付原告新臺幣肆萬貳仟元，及自民國九十四年六
月八日起至清償日止，按週年利率百分之五計算之利息。
被告戊○○應自民國九十四年六月四日起至返還第二項房屋之日
止，按月給付原告新臺幣陸仟元。
訴訟費用由被告丁○○負擔千分之十三，餘由被告戊○○負擔。
本判決第一項得假執行。但被告丁○○如以新臺幣壹萬陸仟元為
原告預供擔保，得免為假執行。
本判決第二項、第三項、第四項於原告分別以新臺幣參拾玖萬柒
仟元、新臺幣壹萬肆仟元、新臺幣伍仟肆佰元為被告戊○○供擔
保後，得假執行。但被告戊○○如分別以新臺幣壹佰壹拾玖萬元
、新臺幣肆萬貳仟元、新臺幣壹萬陸仟元為原告預供擔保，得免
為假執行。
    事實及理由
壹、程序方面：
    按訴狀送達後，原告不得將原訴變更或追加他訴，但得被告
    同意，或擴張、減縮應受判決事項之聲明者，不在此限；被
    告於訴之變更或追加無異議，而為本案之言詞辯論者，視為
    同意變更或追加，民事訴訟法第255 條第1 項第1 款、第3
    款、第2 項分別定有明文。本件原告起訴時，原係以被告丁○○無權占有如主文第2 項所示之房屋為由，依不當得利之
    法律關係，請求被告丁○○給付相當於租金之不當得利，嗣
    於民國94年4 月7 日，具狀變更其請求為依據租賃契約之法
    律關係，請求被告丁○○給付租金新臺幣（下同）51,400元
    ，嗣又於94年6 月3 日，當庭以書狀追加被告戊○○為備位
    被告，請求被告戊○○返還無權占有之前開房屋，及依不當
    得利之法律關係，請求被告戊○○返還無權收取之前開房屋
    自93年8 月15日起至94年3 月14日止計7 個月租金42,000元
    ，復再於94年7 月13日，具狀將前述請求被告丁○○給付之
    租金金額減縮為16,000元，並將前述請求被告戊○○返還房
    屋、租金之備位聲明變更為一般之聲明（即無先、備位聲明
    之排定），另追加請求被告戊○○給付自94年6 月4 日起至
    返還前開房屋之日止，因無權占有前開房屋所受之相當於租
    金之不當得利；上開原告所為訴或聲明之變更或追加，被告
    丁○○、戊○○均無異議而為本案言詞辯論，應視為同意原
    告上開變更或追加，而原告於94年7 月13日減縮請求被告丁○○給付之租金金額，亦核屬減縮其應受判決事項之聲明，
    揆諸首揭條文規定，均無不合，應予准許，此先予敘明。
貳、實體方面：
一、本件原告起訴主張：
  (一)原告前於93年6 月16日，經由鈞院92年度執字第30750 號拍
    賣抵押物強制執行事件，拍得原所有權人為訴外人劉智鵬、
    坐落臺北縣板橋市○○段第414 地號土地上、建號為臺北縣
    板橋市○○段第3132號、門牌號碼為臺北縣板橋市縣○○道
    ○ 段79巷9 弄18號，及如附圖斜線所示增建部分之房屋（下
    稱系爭房屋），嗣原告已繳足全部價金，而於同年6 月29日
    領得鈞院所核發之權利移轉證書，取得系爭房屋所有權，並
    辦畢登記在案。
  (二)查系爭房屋於91年間，其所有人原為訴外人乙○○，乙○○
    於91年7 月1 日與被告丁○○簽訂房屋租賃契約（下稱系爭
    租賃契約），將系爭房屋出租予被告丁○○並交付使用，約
    定租金為每月6,000 元，租賃期間自91年7 月15日起至96年
    7 月14日止，共計5 年，租金應於當月15日前繳付，被告丁○○於簽約時，已預先支付25個月租金即15萬元予乙○○（
    由被告丁○○所支出之系爭房屋修繕費用扣抵），即被告丁○○應自93年8 月15日起，按月繳付租金6,000 元；嗣乙○○復於同年7 月25日以買賣為由，將系爭房屋所有權移轉登
    記予訴外人陳森光，陳森光又於92年6 月2 日以買賣為由，
    將系爭房屋所有權移轉登記予訴外人林俊雄，林俊雄再於92
    年7 月29日以買賣為由，將系爭房屋所有權移轉登記予劉智
    鵬，而後經原告拍定取得系爭房屋所有權；雖乙○○另於91
    年12月3 日，將系爭租賃契約之租賃權讓與被告戊○○，被
    告戊○○並據以向被告丁○○收取租金，惟依民法第425 條
    第1 項規定，及最高法院23年上字第3092號判例意旨：「出
    租人於租賃物交付後，將其所有權讓與第三人時，其租賃契
    約既對於受讓人繼續存在，則在承租人與受讓人間，自無須
    另立租賃契約，於受讓之時當然發生租賃關係。」，原告於
    取得系爭房屋所有權時，當然繼受系爭租賃契約出租人地位
    ，即系爭租賃契約自93年6 月29日起，僅存在於原告與被告
    丁○○之間，被告丁○○為承租人，自有依租約繳付租金予
    原告之義務，而非給付租金予被告戊○○，然被告丁○○自
    93年8 月15日起，竟將租金按月給付予被告戊○○，而未向
    原告為給付，經原告於94年2 月22日當庭催告被告丁○○給
    付租金，被告丁○○於是日起，自不得再將租金給付被告戊○○，否則不能以之對抗原告，亦即被告丁○○自94年3 月
    15日起，應按月繳付租金6,000 元予原告，惟被告丁○○仍
    未向原告為給付，原告乃於94年5 月10日，當庭再次向被告
    丁○○催告給付積欠之租金，因被告丁○○仍不為給付，其
    遲延給付之租金已逾2 個月之租額，原告乃於94年6 月3 日
    ，當庭以終止租約意思表示之準備書狀送達於被告丁○○，
    而終止系爭租賃契約；從而，被告丁○○自94年3 月15日起
    ，迄租約終止日之同年6 月3 日止，計積欠原告2 月又20日
    之租金，金額為16,000元（計算式：6,000 x2 + 6,000/30
    x20 =16,000）； 至被告丁○○雖於94年5 月29日自行將系
    爭房屋點交予戊○○，然此對於當時仍存續之租賃關係並無
    影響，被告丁○○仍有給付租金之義務。爰依租賃契約之法
    律關係，請求被告丁○○給付上開積欠之租金16,000元，及
    自被告丁○○受請求之翌日即94年6 月4 日起至清償日止之
    法定遲延利息等語，並聲明求為判決如主文第1 項所示，及
    為以供擔保為條件之假執行宣告。
  (三)次查，乙○○前於91年12月3 日，與訴外人甲○○（即被告
    戊○○之子）訂立不動產買賣契約，將系爭房屋出售予甲○○，並將系爭租賃契約之租賃權讓與被告戊○○，由被告戊○○向被告丁○○收取租金，嗣被告丁○○更於94年5 月29
    日，將系爭房屋點交予被告戊○○，由被告戊○○占有使用
    ；惟系爭房屋既已由原告取得所有權，並由原告繼受系爭租
    賃契約出租人之地位（租賃契約嗣亦於94年6 月3 日終止）
    ，不論被告戊○○占有系爭房屋係基於前述甲○○與乙○○
    間之買賣契約，或前述租賃權之讓與，均不能以之對抗原告
    ，對於系爭房屋所有人之原告而言，被告戊○○顯屬無權占
    有，應將系爭房屋返還原告。又，原告於93年6 月29日領得
    系爭房屋之權利移轉證書時，即已取得系爭房屋所有權，並
    繼受系爭租賃契約之出租人地位，有收取租金之權利，惟被
    告戊○○自93年8 月15日起至94年3 月14日止，仍按月向承
    租人即被告蕭玉領收取租金6,000 元，合計收取7 個月租金
    42,000元（計算式：6,000 x7 =42,000），自屬無法律上原
    因而受利益，致原告受損害，應將上開租金返還予原告。再
    者，被告戊○○自94年5 月29日起，占有使用系爭房屋，迄
    無返還之意，原告自得依不當得利之規定，請求被告戊○○
    自租約終止翌日即94年6 月4 日起，至返還系爭房屋之日止
    ，按月給付原告相當於租金之不當得利6,000 元。爰依民法
    第767 條所有物返還請求權之規定，請求被告戊○○返還無
    權占有之系爭房屋，另依不當得利之法律關係，請求被告戊○○返還前開93年8 月15日至94年3 月14日之7 個月租金及
    自受請求翌日起至清償日止之法定遲延利息，及自94年6 月
    4 日起至返還系爭房屋之日止，按月給付原告相當於租金之
    不當得利6,000 元等語，並聲明求為判決如主文第2 項至第
    4 項所示，併以供擔保為條件之假執行宣告。
二、被告之抗辯：
  (一)被告丁○○辯稱：系爭房屋係伊於91年7 月1 日，向當時原
    所有權人乙○○所承租；乙○○雖嗣於91年7 月25日，將系
    爭房屋以買賣為原因辦理所有權移轉登記予陳森光，惟雙方
    當時曾協議系爭房屋之所有權及使用權仍歸乙○○所有，陳
    森光並承諾系爭房屋之租賃事宜仍由乙○○全權處理，決不
    干涉等語，顯見乙○○並未將系爭房屋點交予陳森光，且乙○○亦於91年12月3 日，將系爭租賃契約之租賃權讓與被告
    戊○○；詎陳森光竟未得乙○○之同意，擅以偽造文書之方
    式將系爭房屋所有權移轉登記予林俊雄，再經林俊雄移轉登
    記予劉智鵬，是系爭房屋所有權人仍係乙○○，並非劉智鵬
    ，鈞院92年度執字第30750 號拍賣抵押物強制執行事件，其
    拍賣為無效，系爭房屋現出租人仍為被告戊○○，並非原告
    ，原告不得請求給付租金；又縱認陳森光有權辦理系爭房屋
    所有權移轉登記予林俊雄，惟陳森光並未以對於占有人之返
    還請求權讓與林俊雄，以代交付，林俊雄顯無使用系爭房屋
    之權利，遑論繼受租賃權，則林俊雄之後手劉智鵬乃至原告
    ，更無從繼受原出租人之地位，自不得據以請求給付租金；
    況且，伊自93年8 月15日起至94年5 月29日止，均將租金交
    付被告戊○○，不應再為雙重之給付，原告本件請求，自屬
    無據等語，並聲明求為判決駁回原告之訴，如受不利益之判
    決，願供擔保請准宣告免為假執行。
  (二)被告戊○○則以：伊係於91年12月3 日，以甲○○之名義向
    乙○○購買系爭房屋，約定價金320 萬元，伊已交付70萬元
    ，因當時系爭房屋登記於陳森光名下，無法過戶，乙○○乃
    帶伊去找被告丁○○，3 人約定日後租金均由伊收取，房屋
    有問題也由伊負責處理，即由伊受讓系爭租賃契約之租賃權
    ，顯見系爭房屋當時已由乙○○交付予伊，之後被告丁○○
    於94年5 月29日，將系爭房屋直接點交予伊占有使用，伊係
    基於與乙○○間之買賣契約占有系爭房屋，並非無權占有，
    不應因原告經由拍賣程序取得系爭房屋之所有權，而影響伊
    的權利；又伊於受讓系爭租賃契約之租賃權後，陳森光雖以
    買賣為由將系爭房屋所有權移轉登記予林俊雄，惟陳森光並
    未以對於占有人之返還請求權讓與林俊雄以代交付，林俊雄
    及其後之系爭房屋受讓人劉智鵬、原告等人，自均不能繼受
    陳森光之權利而請求返還系爭房屋；再者，伊所收取之租金
    ，係被告丁○○依原出租人乙○○之指示所交付，自無不當
    得利之可言等語置辯，並聲明求為判決駁回原告之訴，如受
    不利益之判決，願供擔保請准宣告免為假執行。
三、經查，原告主張：原告前於93年6 月16日，經由本院92年度
    執字第30750 號拍賣抵押物強制執行事件，拍得系爭房屋，
    經原告繳足全部價金後，於同年6 月29日領得權利移轉證書
    ，並辦畢登記在案；系爭房屋於91年間，其所有人原為乙○○，乙○○於91年7 月1 日與被告丁○○簽訂系爭租賃契約
    ，將系爭房屋出租並交付被告丁○○使用，嗣又於同年7 月
    25 日 以買賣為由，將系爭房屋所有權移轉登記予陳森光，
    乙○○復於同年12月3 日，與甲○○簽訂買賣契約，將系爭
    房屋出售予甲○○，並將系爭租賃契約之租賃權讓與被告戊○○；嗣陳森光於92年6 月2 日以買賣為由，將系爭房屋所
    有權移轉登記予林俊雄，林俊雄再於92年7 月29日以買賣為
    由，將系爭房屋所有權移轉登記予劉智鵬，之後由原告經前
    述拍賣程序拍得系爭房屋；系爭房屋自93年8 月15日起至94
    年3 月14日止之租金，均由被告戊○○收取，被告丁○○未
    曾向原告給付租金，嗣被告丁○○更於94年5 月29日，將系
    爭房屋點交予被告戊○○，現由被告戊○○占有使用等事實
    ，業據原告提出與其所述相符之本院93年5 月20日板院通92
    執明字第30750 號拍賣公告、拍賣不動產筆錄、不動產權利
    移轉證書、查封筆錄、91年7 月1 日房屋租賃契約書（以上
    均影本）、建物登記謄本等各1 件為憑，並有被告丁○○所
    提出之系爭房屋歷次所有權異動索引資料、系爭租賃契約書
    房租收款明細表，及被告戊○○提出之系爭房屋91年12月3
    日買賣契約書等各1 件在卷可稽，且為被告丁○○、戊○○
    所均不爭執，自堪信為真實。又前述兩造所不爭執之「乙○○於91年12月3 日，將系爭租賃契約之『租賃權』讓與被告
    戊○○」乙節，依被告丁○○、戊○○所述之情節，係因乙○○與甲○○簽訂系爭房屋買賣契約，惟系爭房屋已移轉登
    記予陳森光，無法過戶，乙○○乃邀同被告丁○○、戊○○
    ，三人共同約定日後系爭房屋之租金均由被告戊○○向被告
    丁○○收取，且系爭房屋若有任何使用上之問題，亦由被告
    戊○○負責處理（見本院94年4 月12日準備程序筆錄第2 頁
    、94年5 月10日準備程序筆錄第2 頁）；觀諸上開乙○○、
    被告丁○○、戊○○等三人就系爭租賃契約所為之約定，顯
    係由被告戊○○繼受原出租人乙○○之地位，而成為系爭租
    賃契約之出租人，負擔系爭租賃契約上之一切權利義務，原
    出租人乙○○則脫離租賃關係，不成為系爭租賃契約之當事
    人；從而，前述兩造所不爭執之「租賃權讓與」，究其實質
    ，實為乙○○、被告丁○○、戊○○等三人間就系爭租賃契
    約所為之「契約承擔」，即由被告戊○○繼受成為系爭租賃
    契約之當事人，系爭租賃契約於承擔時起，僅存在於被告戊○○（出租人）與被告丁○○（承租人）之間，此併予敘明
    。
四、被告丁○○部分：
  (一)原告主張：原告於93年6 月29日領得系爭房屋權利移轉證書
    之日起，已取得系爭房屋之所有權，並繼受系爭租賃契約出
    租人之地位，有向承租人即被告丁○○收取租金之權利；被
    告丁○○對於其並未向原告給付94年3 月15日起至同年6 月
    3 日止期間2 月又20日租金之事實並無爭執，惟否認原告已
    取得系爭房屋所有權及系爭租賃契約出租人之地位，並以前
    詞置辯；從而，本件首應審究者，乃：1.原告於領得系爭房
    屋權利移轉證書之日起，是否已取得系爭房屋之所有權？2.
    原告是否已繼受系爭租賃契約出租人之地位？
  (二)按拍賣之不動產，買受人自領得執行法院所發給權利移轉證
    書之日起，取得該不動產所有權，強制執行法第98條第1 項
    前段定有明文。本件原告係經由本院92年度執字第30750 號
    拍賣抵押物強制執行事件，拍得系爭房屋，並繳足全部價金
    ，而於93年6 月29日領得權利移轉證書，此詳前述，依上開
    條文規定，原告自已於前揭領得系爭房屋權利移轉證書之日
    起，取得系爭房屋之所有權。被告丁○○辯稱：系爭房屋原
    所有權人乙○○雖於91年7 月25日，將系爭房屋以買賣為原
    因辦理所有權移轉登記予陳森光，惟雙方當時曾協議系爭房
    屋之所有權及使用權仍歸乙○○所有，詎陳森光竟未得乙○○之同意，擅以偽造文書之方式將系爭房屋所有權移轉登記
    予林俊雄，再經林俊雄將之移轉登記予劉智鵬，系爭房屋所
    有權人應仍係乙○○，並非劉智鵬，原告無從依法院拍賣程
    序取得系爭房屋所有權，上開強制執行所為之拍賣無效等情
    ，並提出原告所不爭執之乙○○與陳森光間91年7 月12 日
    協議書1 紙、臺灣板橋地方法院檢察署檢察官92年度偵字第
    13416 號聲請簡易判決處刑書、本院92年度簡字第3261 號
    刑事簡易判決書各1 份等為憑（均影本）；惟查，觀諸被告
    丁○○所提出之前開協議書內容，乙○○與陳森光關於系爭
    房屋之買賣及所有權移轉登記（系爭房屋當時之門牌號碼為
    臺北縣板橋市○○路○ 段197 巷9 弄16號），固約定：「‧
    ‧‧係為適用銀行優惠貸款利率，但實際所有權、使用權仍
    歸甲方（即乙○○）所有」等語，惟核諸該協議書之意旨，
    係乙○○為向銀行貸款，乃先以買賣為原因將系爭房屋出售
    予陳森光，並辦理所有權移轉登記，再以陳森光之名義向銀
    行辦理貸款，以適用銀行之優惠貸款利率；渠二人就系爭房
    屋所為之買賣及所有權移轉登記，固另有其欲適用優惠貸款
    利率之目的，惟此目的並無違反強制、禁止規定，亦無悖於
    公序良俗，不生無效之問題，且雙方並無不受上開買賣、移
    轉所有權等法律行為拘束之意思，顯與通謀而為之意思表示
    有別，亦即乙○○、陳森光間上開買賣契約及移轉所有權之
    行為，仍屬有效，僅於渠二人間之內部關係上，陳森光對於
    系爭房屋之處分權、使用收益權，應受前開協議書約定之限
    制，至對外關係上，陳森光仍為系爭房屋之法律上所有權人
    ，則無疑問；從而，陳森光既為系爭房屋之所有權人，其於
    92 年6月2 日將系爭房屋所有權移轉登記予林俊雄，自屬有
    權處分，林俊雄因而取得系爭房屋之所有權，林俊雄復於同
    年7 月29日將系爭房屋所有權移轉登記予劉智鵬，劉智鵬亦
    因而取得系爭房屋之所有權，嗣原告經由前述拍賣抵押物強
    制執行程序拍得系爭房屋，並領得權利移轉證書，顯已取得
    系爭房屋之所有權，並無何被告丁○○所辯拍賣無效、原告
    不能取得系爭房屋所有權之問題。至被告丁○○辯稱：陳森
    光係未得乙○○之同意，擅以偽造文書之方式將系爭房屋所
    有權移轉登記予林俊雄云云；惟查，觀諸被告丁○○所提出
    之臺灣板橋地方法院檢察署檢察官92年度偵字第13416 號聲
    請簡易判決處刑書、本院92年度簡字第3261號刑事簡易判決
    ，該刑事案件所認定之陳森光犯罪事實，係陳森光明知系爭
    房屋之所有權狀由乙○○保管，並未遺失，然其為向銀行辦
    理抵押貸款，竟向地政機關佯稱系爭房屋所有權狀遺失，申
    請補發，使承辦之公務員在所掌公文書上為不實之遺失及補
    發登記，觸犯刑法第214 條之使公務員登載不實罪等情，而
    上開犯罪事實，顯非關乎陳森光有何以偽造文書之方式將系
    爭房屋所有權移轉登記予林俊雄，是被告丁○○此部分所辯
    ，已有誤會；況且，縱認陳森光確係違反其與乙○○間之前
    開協議書約定，而於未得乙○○同意之情形下將系爭房屋所
    有權移轉登記予林俊雄，然陳森光本為系爭房屋之法律上所
    有權人，此詳前述，其將系爭房屋所有權移轉予林俊雄之處
    分行為，自屬有效，不因未得乙○○之同意而受影響，僅生
    其因違反與乙○○間之內部約定，是否另須對乙○○負損害
    賠償責任之問題。綜上所述，被告丁○○前揭所辯，均無足
    採；原告主張其於94年6 月29日領得系爭房屋之權利移轉證
    書時，即已取得系爭房屋之所有權等語，核無不合，堪以信
    實。
  (三)次按出租人於租賃物交付後，承租人占有中，縱將其所有權
    讓與第三人，其租賃契約，對於受讓人仍繼續存在，民法第
    425 條第1 項定有明文。又民法第425 條規定之適用，固以
    讓與租賃物之所有人為出租人為其要件，然第三人如得所有
    人同意而為出租時，仍得類推適用該條之規定，最高法院84
    年臺上字第163 號著有判例可資參照。經查，系爭房屋原所
    有權人乙○○前於91年7 月1 日，即與被告丁○○簽訂系爭
    租賃契約，將系爭房屋交付被告丁○○使用，嗣乙○○於同
    年7 月25日將系爭房屋所有權移轉登記予陳森光，依前揭民
    法第425 條第1 項條文規定，系爭租賃契約對於受讓人陳森
    光仍繼續存在；惟陳森光與乙○○已另行約定關於系爭房屋
    之使用、出租等事宜，均由乙○○全權處理（見前揭被告丁○○提出之協議書，及卷附被告戊○○提出之陳森光承諾書
    影本1 紙），是乙○○於同年12月3 日，與被告丁○○、戊○○等三人共同就系爭租賃契約所為之前述「契約承擔」，
    由被告戊○○繼受原出租人（應為陳森光；契約承擔當時雖
    係以乙○○為原出租人，惟乙○○既已得陳森光之同意全權
    處理系爭租賃契約事宜，解釋上其效力自無不同）之地位而
    成為系爭租賃契約之出租人，自可認被告戊○○係得所有權
    人陳森光之同意而為出租，揆諸前揭最高法院84年臺上字第
    163 號判例意旨，此等情形應得類推適用民法第425 條第1
    項規定，即對於系爭房屋日後之受讓人而言，系爭租賃契約
    仍繼續存在；從而，陳森光嗣於92年6 月2 日，將系爭房屋
    所有權移轉登記予林俊雄，林俊雄即繼受而成為系爭租賃契
    約之出租人，同理，林俊雄嗣將系爭房屋所有權移轉登記予
    劉智鵬，及原告自劉智鵬拍定取得系爭房屋所有權，劉智鵬
    及原告亦分別於取得系爭房屋所有權時，繼受系爭租賃契約
    之出租人地位，即原告於93年6 月29日取得系爭房屋所有權
    時，亦同時繼受成為系爭租賃契約之出租人，系爭租賃契約
    於是日起，僅存在於原告與承租人即被告丁○○之間，與被
    告戊○○無涉。被告丁○○雖辯稱：乙○○自始未將系爭房
    屋交付予陳森光，且陳森光亦未以對於占有人之返還請求權
    讓與林俊雄，以代交付，林俊雄及其後手劉智鵬乃至原告，
    自無使用系爭房屋之權利，遑論繼受租賃權，系爭租賃契約
    之出租人應仍為戊○○，並非原告云云；惟按：出租人於租
    賃物交付後，將其所有權讓與第三人時，其租賃契約既對於
    受讓人繼續存在，則在承租人與受讓人間，自無須另立租賃
    契約，於受讓之時當然發生租賃關係，最高法院23年上字第
    3092號著有判例可資參照；依上開判例意旨，民法第425 條
    第1 項所規定之租賃關係繼受，其效力係於受讓人取得租賃
    標的物所有權時，當然發生，與租賃標的物是否交付無關，
    是縱認乙○○自始未將系爭房屋交付陳森光，且陳森光亦未
    以對於占有人之返還請求權讓與林俊雄以代交付，然此均無
    礙於陳森光、林俊雄、劉智鵬、原告等人分別於取得系爭房
    屋所有權時，遞次繼受系爭租賃契約之出租人地位；從而，
    被告丁○○此部分所辯，亦無足採，本件原告於93年6 月29
    日領得系爭房屋權利移轉證書而取得系爭房屋所有權時，已
    繼受系爭租賃契約之出租人地位，洵堪認定。
  (四)依上所述，原告自93年6 月29日起，既已繼受系爭租賃契約
    之出租人地位，被告丁○○為系爭租賃契約之承租人，自有
    依約定向原告按月給付租金6,000 之義務。惟查，被告丁○○自93年8 月15日起（即被告丁○○預付之25個月租金扣抵
    完畢之次月繳租日起），並未向原告給付租金，而係將租金
    按月給付予被告戊○○，此為被告丁○○所不爭執；經原告
    於94年2 月22日當庭以言詞請求並催告被告丁○○給付租金
    （見本院94年2 月22日準備程序筆錄第1 頁、同年4 月12日
    準備程序筆錄第4 頁更正筆錄之內容），被告丁○○至遲於
    該日受請求之時起，已明確知悉原告主張繼受成為系爭租賃
    契約出租人之事實，惟被告丁○○仍未向原告給付租金，亦
    未將應給付之租金依民法第326 條規定辦理提存，而仍繼續
    向非出租人之被告戊○○給付租金，其所為之租金給付（即
    94 年3月15日以後給付予被告戊○○之租金），自不得憑以
    對抗原告；被告丁○○辯稱其已將租金交付被告戊○○，不
    應再對原告為雙重之給付云云，顯無可採；嗣被告丁○○遲
    付租金總額已達2 個月之租額（即94年3 月15日、4 月15日
    應給付之租額），原告乃於94年5 月10日，當庭再次以言詞
    向被告丁○○催告給付積欠之租金（見本院94年5 月10日準
    備程序筆錄第3 頁），惟被告丁○○仍未為給付，原告乃於
    被告丁○○遲延給付租金逾2 個月後之94年6 月3 日，當庭
    以準備書狀送達於被告丁○○，而為終止系爭租賃契約之意
    思表示（見本院94年6 月3 日準備程序筆錄、原告94年6 月
    3 日準備書狀(三)），依民法第440 條第1 項、第2 項之規定
    ，原告前開終止系爭租賃契約之程序，並無不合；是原告主
    張系爭租賃契約已於94年6 月3 日終止等語，堪以信實。又
    被告丁○○對於自94年3 月15日起，迄系爭租賃契約終止日
    之94年6 月3 日止，其間所積欠原告之2 月又20日租金額合
    計16,000元，自仍有給付之義務，且被告丁○○此項基於系
    爭租賃契約所生之租金給付義務，亦不因其於94年5 月29日
    自行將系爭房屋點交予被告戊○○而有異。從而，原告依租
    賃契約之法律關係，請求被告丁○○給付上開積欠之租金
    16,000元，及自被告丁○○受請求之翌日即94年6 月4 日起
    至清償日止，按週年利率百分之五計算之利息，自屬有據，
    應予准許。
五、被告戊○○部分：
  (一)按所有人對於無權占有或侵奪其所有物者，得請求返還之，
    民法第767 條前段定有明文。次按以無權占有為原因，請求
    返還所有物之訴，被告對原告就其物有所有權存在之事實無
    爭執，而僅以非無權占有為抗辯者，原告於被告無權占有之
    事實，無舉證責任，被告應就其取得占有，係有正當權源之
    事實證明之；如不能證明，則應認原告之請求為有理由（最
    高法院72年度臺上字第1552號判決意旨參照）。經查，原告
    主張：原告為系爭房屋之所有權人，被告戊○○現占有使用
    系爭房屋，對於原告而言，屬無權占有，原告自得依民法第
    767 條前段規定，請求被告戊○○將系爭房屋返還予原告等
    語；被告戊○○對於原告為系爭房屋所有權人，及系爭房屋
    現由伊占有使用等事實均無爭執，惟以：系爭房屋係伊於91
    年12月3 日以甲○○之名義向乙○○購買，伊已交付部分價
    金70萬元予乙○○，並受讓系爭租賃契約之租賃權，顯見林
    瑞既已將系爭房屋交付予伊，伊係基於與乙○○間之買賣契
    約占有系爭房屋，並非無權占有，且伊於受讓系爭租賃契約
    之租賃權後，陳森光雖以買賣為由將系爭房屋所有權移轉登
    記予林俊雄，惟陳森光並未以對於占有人之返還請求權讓與
    林俊雄以代交付，林俊雄及其後之系爭房屋受讓人劉智鵬、
    原告等人，自均不能繼受陳森光之權利而請求伊返還系爭房
    屋等情。惟查，縱認前揭甲○○與乙○○於91年12月3 日所
    簽定之系爭房屋買賣契約，係被告戊○○以甲○○之名義所
    為，買賣契約實際上存在於被告戊○○與乙○○間，然此項
    買賣契約之效力，僅於契約當事人間受其拘束，不得以之對
    抗當事人以外之第三人，此為債之關係相對性原則之當然解
    釋；被告戊○○本於該買賣契約，固得對乙○○主張有權占
    有系爭房屋，然其對於系爭房屋現所有權人之原告而言，本
    無從依該買賣契約而為任何之主張，自不能憑該買賣契約，
    對原告主張有權占有系爭房屋，其理甚明；再者，原告請求
    被告戊○○返還系爭房屋，所依據之所有物返還請求權，係
    本於其為系爭房屋所有權人之地位而獨立發生之權利，並非
    繼受原所有人之權利而來，被告戊○○辯稱陳森光並未以對
    於占有人之返還請求權讓與林俊雄以代交付，林俊雄及劉智
    鵬、原告等人均不能繼受陳森光之權利而請求伊返還系爭房
    屋云云，顯無足採。綜上所述，被告戊○○前開所辯，均無
    可採，且其復未能就占有系爭房屋有何得對抗原告之權源為
    任何之主張及舉證，揆諸前揭說明，被告戊○○占有系爭房
    屋，對於原告而言，自屬無權占有，原告依民法第767 條前
    段所有物返還請求權之規定，請求被告戊○○將系爭房屋遷
    讓返還原告，自屬有據，應予准許。
  (二)次按無法律上之原因而受利益，致他人受損害者，應返還其
    利益，民法第179 條前段定有明文。本件原告於93年6 月29
    日領得系爭房屋之權利移轉證書時，即已取得系爭房屋所有
    權，並繼受系爭租賃契約之出租人地位，有收取租金之權利
    ，此詳前述，被告戊○○已非系爭租賃契約之出租人，自無
    權收取租金；惟被告戊○○仍自93年8 月15日起至94年3 月
    14 日 之7 個月期間內，按月向被告丁○○收取系爭房屋之
    租金6,000 元，此為被告戊○○所不爭執，其無權收取系爭
    房屋租金之行為，顯已違反權益歸屬內容，而取得應歸屬於
    原告之權益，是其所收取之上開租金總額42,000元，自屬無
    法律上原因而受利益，致原告受損害，應依不當得利之規定
    ，對原告負返還之責；被告戊○○辯稱其收取租金不構成不
    當得利云云，自無足採。從而，原告依不當得利之法律關係
    ，請求被告戊○○返還上開租金42,000元，及自被告戊○○
    受請求翌日即94年6 月8 日起至清償日止，按週年利率百分
    之五計算之利息，洵屬有據，亦應予准許。
  (三)再按依不當得利之法則請求返還不當得利，以無法律上之原
    因而受利益，致他人受有損害為其要件，故其得請求返還之
    範圍，應以對方所受之利益為度，非以請求人所受損害若干
    為準，無權占有他人土地，可能獲得相當於租金之利益，此
    為社會通常之觀念，最高法院61年臺上字第1695號著有判例
    可資參照；而無權占有他人之房屋者，依上開判例意旨之同
    一法理，自應認可獲得相當於房屋租金之利益。經查，被告
    戊○○於94年5 月29日，經由被告丁○○之點交而占有使用
    系爭房屋，嗣原告與被告丁○○間之系爭租賃契約已於94年
    6 月3 日終止，被告戊○○仍繼續占有使用系爭房屋，此均
    詳如前述；被告戊○○於系爭租賃契約終止後，繼續無權占
    有使用系爭房屋，而獲得相當於系爭房屋租金之利益，並致
    原告受有相當於租金之損害，自屬無法律上之原因而受利益
    ，致原告受損害，且被告戊○○占有使用系爭房屋，迄今仍
    無搬遷返還之意，顯有將來繼續無權占有系爭房屋之虞，原
    告自得依民事訴訟法第246 條規定，預為請求被告戊○○返
    還自系爭租賃契約終止翌日起至返還系爭房屋之日止，因繼
    續無權占有系爭房屋所受相當於租金之不當得利。從而，原
    告依不當得利之法律關係，請求被告戊○○給付自系爭租賃
    契約終止日翌日即94年6 月4 日起，至返還系爭房屋之日止
    ，按月以6,000 元計算之相當於租金之不當得利（被告戊○○對於系爭房屋使用之對價為每月6,000 並無爭執，見本院
    94 年7月26日準備程序筆錄第2 頁），即屬有據，應予准許
    。
六、本件事證已臻明確，兩造其餘主張陳述及攻擊防禦方法，經
    審酌與判決結果不生影響，爰不一一論述，亦併予敘明。
七、本判決第1 項所命被告丁○○之給付，其價額未逾500,000
    元，應依民事訴訟法第389 條第1 項第5 款規定，依職權宣
    告假執行（原告就此部分固陳明願供擔保請准宣告假執行，
    惟此僅係促使本院依職權為假執行之宣告，併予敘明）；被
    告丁○○陳明願供擔保請准宣告免為假執行，核無不合，爰
    酌定相當之擔保金額予以准許。至本判決第2 項至第4 項，
    兩造分別陳明願供擔保請准宣告假執行或免為假執行，核無
    不合，爰分別酌定相當之擔保金額，予以准許（關於擔保金
    額之計算，主文第2 項部分係以原告拍得系爭房屋之價金為
    基準，主文第4 項部分則係以言詞辯論終結前已到期之金額
    為基準）。
八、據上論結，本件原告之訴為有理由，依民事訴訟法第78條、
     、第389 條第1 項第5 款、第390 條第2 項、第392 條第2
     項，判決如主文。
中　　華　　民　　國　　94　　年　　9 　　月　　20　　日
                  民事第二庭  審判長法  官  林玫君
                                    法  官  徐福晉
                                    法　官　劉景宜
以上正本係照原本作成
如對本判決上訴，須於判決送達後20日內向本院提出上訴狀
中　　華　　民　　國　　94　　年　　9 　　月　　20　　日
                              書記官　郭南宏
